【裁判字號】    98,上訴,1702
【裁判日期】    990106
【裁判案由】    違反臺灣地區與大陸地區人民關係條例等
【裁判全文】
臺灣高等法院高雄分院刑事判決        98年度上訴字第1702號
上  訴  人  臺灣高雄地方法院檢察署檢察官
被      告  甲○○
上列上訴人因被告違反臺灣地區與大陸地區人民關係條例等案件
，不服臺灣高雄地方法院98年度訴緝字第137 號中華民國98年10
月30日第一審判決（起訴案號：臺灣高雄地方法院檢察署98年度
偵緝字第163 號），提起上訴，本院判決如下：
    主  文
原判決撤銷。
甲○○共同違反不得使大陸地區人民非法進入臺灣地區之規定，
處有期徒刑壹年，減為有期徒刑陸月。緩刑貳年，緩刑期間付保
護管束，並應依執行檢察官之命令，向指定之政府機關、政府機
構、行政法人、社區或其他符合公益目的之機構或團體，提供捌
拾小時之義務勞務。
    事  實
一、甲○○明知大陸地區人民非經主管機關許可，不得進入臺灣
    地區，竟與某年籍姓名不詳之成年男子共同基於使大陸地區
    人民非法進入臺灣地區之犯意聯絡，透過該名男子之安排，
    於民國92年12月初，前往大陸地區四川省與明知彼此均無結
    婚真意之大陸地區女子陳昌勤接洽，繼而於同（12）月9 日
    與陳昌勤偕同前往大陸地區四川省成都市民政廳辦理虛偽合
    意之結婚登記及公證，藉以取得（2003）川省公證字第2687
    5 號結婚公證書，再持該結婚公證書向「財團法人海峽交流
    基金會」（下稱海基會）辦理結婚公證書之認證，並於取得
    該海基會所核發之證明書後，即與上開姓名不詳之成年男子
    及大陸女子陳昌勤共同基於行使使公務員登載不實文書之犯
    意聯絡，先於92年12月18日持相關資料前往高雄縣大樹鄉戶
    政事務所辦理結婚登記，使該戶政事務所承辦公務員將彼等
    假結婚之不實事項登載於職務上掌管戶籍登記簿冊之公文書
    上，並據以核發戶籍謄本，甲○○復於92年12月18日持前開
    假結婚不實登載戶籍謄本向內政部警政署入出境管理局（現
    已改制為入出國及移民署入出境管理局，下稱境管局）以申
    請探親為由，並以配偶身分為陳昌勤申請核發大陸地區人民
    進入臺灣地區旅行證獲准，使陳昌勤得於93年2 月8 日以探
    親方式入境臺灣地區，足以生損害於戶政機關對於戶籍婚姻
    登記資料管理，及境管局對於入出境資料管理之正確性，嗣
    陳昌勤進入臺灣地區後，四處打工，而於97年6 月12日下午
    5 時30分許為警查獲，始知上情。
二、案經雲林縣警察局西螺分局報告臺灣雲林地方法院檢察署呈
    請臺灣高等法院檢察署令轉臺灣高雄地方法院檢察署檢察官
    偵查起訴。
    理  由
一、本件被告甲○○（下稱被告）所犯為死刑、無期徒刑、最輕
    本刑為3 年以上有期徒刑以外之罪，其於準備程序中就被訴
    事實為有罪之陳述，經本院告知簡式審判程序之旨，並聽取
    當事人意見後，合議庭認宜進行簡式審判程序，爰依刑事訴
    訟法第273 條之1 第1 項規定，裁定本件進行簡式審判程序
    ，合先敘明。
二、前揭事實，業據證人即大陸女子陳昌勤於警詢及偵查中證述
    綦詳（見偵(一)卷第2 、3 、11頁，偵(二)卷第7 、8 頁），並
    有高雄縣大樹鄉戶政事務所98年4 月6 日樹鄉戶字第098000
    0996號函所附結婚登記申請書、財團法人海峽交流基金會92
    年12月17日證明書、大陸地區四川省公證處（2003 ） 川省
    公證字第26875 號結婚證明書各1 件，與內政部入出國及移
    民署98年4 月7 日移署資處亦字第0980051044號函所附入出
    國日期證明書、大陸地區人民進入臺灣地區旅行證申請書、
    及大陸地區人民進入臺灣地區保證書及戶籍謄本各1 份在卷
    可稽（見原審審訴卷第14至19、26至31頁），復據被告於原
    審及本院審理中坦認上情不諱，足徵其自白核與事實相符，
    堪予採信。職是，本件事證明確，被告前揭犯行洵堪認定，
    應依法論科。至被告係於92年12月16日即持「大陸地區人民
    進入臺灣地區保證書」請管區警員在簽註意見欄，簽註「經
    查保證人甲○○確實設籍並居住本轄，有能力履行保證責任
    」，有該保證書可按（見原審(一)卷第31背面），而被告向戶
    政機關申請其與陳昌勤為夫妻之戶籍登記係92年12月18日始
    完成，有戶籍謄本足稽（見原審(一)卷第29頁），則被告於92
    年12月16日持上開保證書向管區警員請求簽註意見時，戶籍
    尚未完成其與陳昌勤係夫妻之不實登記，自不可能行使該不
    實之戶籍謄本，此部份自不另成立刑法第216 、第214 之罪
    ，因檢察官對此部分並未起訴，僅附此說明。
三、本案相關之法律比較適用：
    按行為後法律有變更者，適用行為時之法律，但行為後之法
    律有利於行為人者，適用最有利於行為人之法律，修正後刑
    法第2 條第1 項定有明文。再按本次法律變更，比較時應就
    罪刑有關之共犯、未遂犯、想像競合犯、牽連犯、連續犯、
    結合犯，以及累犯加重、自首減輕暨其他法定加減原因（如
    身分加減）與加減例等一切情形，綜其全部罪刑之結果而為
    比較（最高法院95年5 月23日95年度第8 次刑庭會議決議參
    照）。查本件被告行為後，有關論罪科刑所適用之刑法業於
    94年2 月2 日修正公布，95年7 月1 日起施行，而有下列變
    更，茲分述如下：
  (一)刑法第214 條使公務員登載不實文書罪，法定刑為3 年以下
    有期徒刑、拘役或500 元以下罰金，而修正後刑法施行法增
    訂第1 條之1 規定：「中華民國94年1 月7 日刑法修正施行
    後，刑法分則編所定罰金之貨幣單位為新臺幣。94 年1月7
    日刑法修正時，刑法分則編未修正之條文定有罰金者，自94
    年1 月7 日刑法修正施行後，就其所定數額提高為30倍。但
    72年6 月26日至94年1 月7 日新增或修正之條文，就其所定
    數額提高為3 倍」，另刑法第33條第5 款修正為：「主刑之
    種類如下：五  罰金：新臺幣1,000 元以上，以百元計算之
    」，是依修正後之法律，刑法第214 條使公務員登載不實文
    書罪所得科處之罰金刑最高為新臺幣15,000元、最低為新臺
    幣1,000 元；然依被告行為時之刑罰法律，即罰金罰鍰提高
    標準條例第1 條前段規定得提高倍數2 至10倍及修正前刑法
    第33條第5 款規定之罰金最低額1 元計算，該罪之罰金刑最
    高為銀元5,000 元，最低額為銀元1 元，若換算為新臺幣，
    最高額雖與新法同為新臺幣15,000元，然最低額僅為新臺幣
    3 元。因此，比較上述修正前、後之刑罰法律，自以被告行
    為時關於科處罰金刑之法律較有利於被告。
  (二)又有關共同正犯之規定，修正前刑法第28條原規定：「2 人
    以上共同『實施』犯罪之行為者，皆為正犯」，嗣修正為：
    「2 人以上共同『實行』犯罪之行為者，皆為共同正犯」，
    乃因原「實施」之概念包含陰謀、預備、著手及實行等階段
    ，故修正為僅共同實行犯罪行為者始成立共同正犯。是新法
    共同正犯之範圍顯然縮小，進而排除「陰謀共同正犯」、「
    預備共同正犯」之適用，故上開修正顯非單純文字修正，仍
    有比較之必要，且因修正後共同正犯成立之範圍較為限縮，
    故以修正後刑法第28條之規定較有利於被告。
  (三)修正後刑法業已刪除牽連犯之規定，此刪除雖非犯罪構成要
    件之變更，但顯已影響行為人刑罰之法律效果，自屬法律變
    更。查被告主觀上乃基於使大陸地區人民非法進入臺灣地區
    之故意，進而使戶政機關為不實登載，是其前開2 行為客觀
    上具有方法、目的之牽連關係，依修正前刑法第55條本得適
    用牽連犯而以一罪論。惟修正後刑法刪除前開牽連犯規定，
    以致其前揭行為須依法分別論以數罪而併罰之，經依新法第
    2 條第1 項規定比較新、舊法之結果，仍以行為時、即修正
    前刑法第55條之規定較有利於被告。
  (四)本件經依前述法定刑變更、是否論以共同正犯、牽連犯等規
    定合併比較之結果，爰認修正前刑法相關規定較有利於被告
    ，故應依該等規定作為本件被告論罪科刑之依據。
四、按台灣地區與大陸地區人民關係條例第79條第1 項，處罰違
    反同條例第15條第1 款所定使大陸地區人民非法進入台灣地
    區罪，凡非經合法手續進入者，皆包含之。行為人使大陸地
    區人民，以假結婚真入境脫法方式，進入台灣地區，即該當
    本罪，非以偷渡者為限（最高法院92年台上字第40號判決參
    照）。本件被告以上開方法，使大陸地區女子陳昌勤非法進
    入台灣地區，核被告所為，係違反修正前台灣地區與大陸地
    區人民關係條例第15條第1 款，不得使大陸地區人民非法進
    入台灣地區規定，應依同條例第79條第1 項規定論處；又被
    告行使上開內容不實戶籍謄本係犯刑法第216 條、第214 條
    行使使公務員登載不實文書罪。被告與某不詳姓名之成年男
    子就使大陸地區人民非法進入台灣地區犯行部分，被告與該
    成年男子及大陸女子陳昌勤就行使使公務員登載不實文書犯
    行部分，彼此間均具有犯意聯絡及行為分擔，應各論以共同
    正犯。被告使公務員登載不實行為，為行使行為吸收，不另
    論處。又被告假結婚目的，在於使大陸地區人民陳昌勤非法
    進入臺灣地區，受僱從事未經許可工作，故被告所犯上開2
    罪，有方法結果關係，為牽連犯，應依修正前刑法第55條後
    段規定，從一重罪之臺灣地區與大陸地區人民關係條例第79
    條第1 項之罪論處。
五、原審據以論處被告罪刑，固非無見；惟查：(一)被告於92年12
    月16日持「大陸地區人民進入台灣地區保證書」向管區警員
    請求簽註意見時，並未行使其與陳昌勤係夫妻不實登記之戶
    籍謄本，已如前述，原判決認定被告持該保證書向管區警員
    請求簽註意見時，有行使上開不實之戶籍謄本，另犯刑法第
    216 條、第214 條之罪云云，容有未合。(二)本件公訴意旨已
    述及：被告填具「大陸地區人民進入臺灣地區旅行證申請書
    」，申請配偶陳昌勤來臺探親入境，而使境管局該管公務員
    ，將「民國92年12月9 日結婚」之不實事項，登載在收為附
    件之上開旅行申請書之公文書後，據以核發陳昌勤中華民國
    台灣地區旅行證，足生損害於境管局對入出境管理之正確性
    等語，法條並引刑法第214 條罪名，應認檢察官就此部分被
    告事實業已起訴。而此部分並不成立犯罪，且應不另為無罪
    之諭知，理由詳如後六所述，原判決就此部分漏未審理，即
    有已受請求之事項未予判決之違失，亦有未合。(三)刑法第74
    條緩刑之規定，業已於98年6 月10日修正，並於98年9 月1
    日施行，該條僅第2 項第5 款原規定：「向指定之公益團體
    、地方自治團體或社區提供40小時以上240 小時以下之義務
    勞務。」，修正為：「向指定之政府機關、政府機構、行政
    法人、社區或其他符合公益目的之機構或團體，提供40小時
    以上240 小時以下之義務勞務。」，其刑罰法律並未變更，
    且關於行為人是否符合緩刑要件，其判斷標準，非以行為時
    法律為依據，而係以裁判時法律為依據，蓋緩刑條件並非針
    對行為而設，而係針對宣告刑作為宣告緩刑條件，故以裁判
    時法律為準據。是本件關於被告緩刑之宣告要件，自應適用
    修正後之刑法第74條之規定，原判決論處被告罪刑，並為緩
    刑附條件宣告時，未及適用裁判時新法之規定，亦有未洽。
    檢察官上訴執上開(三)理由指摘原判決不當，為有理由，且原
    判決同有上開(一)(二)可議之處，自應由本院將原判決撤銷改判
    。審酌被告犯罪之動機、手段與目的，及假借兩岸合法通婚
    名義、使大陸地區人民非法來臺，影響政府主管機關對大陸
    地區人民之管制，惟其犯罪後尚知坦認犯行、態度良好等一
    切情狀，爰量處如主文第2 項所示之刑，以資懲儆。又被告
    犯罪後，中華民國九十六年罪犯減刑條例業於96年7 月4 日
    公布，於同年月16日起施行，按該減刑條例施行前，經通緝
    而未於96年12月31日以前自動歸案接受偵查、審判或執行者
    ，不得依該條例減刑，上開減刑條例第5 條定有明文，而本
    件犯行係被告在96年4 月24日以前所為，所犯為中華民國九
    十六年罪犯減刑條例第3 條以外之罪，其於97年12月1 日經
    臺灣高雄地方法院檢察署通緝，嗣於98年1 月11日緝獲，復
    於98年6 月24日經法院通緝，再於98年10月8 日緝獲，此有
    臺灣高雄地方法院檢察署及原審法院通緝稿各1 份、桃園縣
    政府警察局桃園分局及桃園縣政府警察局通緝案件移送書各
    1 份在卷足徵（見偵(三)卷第3 、19頁，原審審訴卷第43頁，
    訴字卷第2 頁），是其於偵查中及原審審判時前後2 次被通
    緝及緝獲之時間，均係在中華民國九十六年罪犯減刑條例施
    行後，均非屬上開條例第5 條所定限制適用減刑之情形，爰
    此，仍應依該條例第7 條、第2 條第1 項第3 款規定，將宣
    告刑減為二分之一，減如主文第2 項所示之刑。此外，被告
    前未曾受有期徒刑以上刑之宣告，此有臺灣高等法院被告前
    案紀錄表在卷可稽，茲念其僅因一時失慮，以致誤罹刑章，
    諒以經此偵審判刑程序，理當知所警惕，信無再犯之虞，本
    院因認前開所宣告之刑以暫不執行為適當，故併予諭知緩刑
    2 年，以啟自新。然為促使其日後得以知曉尊重法治之觀念
    ，本院乃認除前開緩刑宣告外，另有賦予被告一定負擔之必
    要，併依刑法第74條第2 項第5 款之規定，命被告於緩刑期
    內，爰依執行檢察官之命令，向指定之政府機關、政府機構
    、行政法人、社區或其他符合公益目的之機構或團體，提供
    如主文第2 項所示期間之義務勞務，以啟自新。另依刑法第
    93 條 第1 項第2 款規定宣告在緩刑期間付保護管束，俾能
    由觀護人予以適當督促，並發揮附條件緩刑制度之立意及避
    免短期自由刑執行所肇致之弊端，以期符合本件緩刑目的。
六、公訴意旨另以：被告向境管局申請配偶來臺探親，並填寫「
    大陸地區人民進入臺灣地區旅行證申請書」，申請核准配偶
    陳昌勤境來臺探親，而使境管局經辦公務員，將該內容不實
    申請書，作為其職務上所掌公文書一部分，於上開申請書內
    ，登載「民國92年12月9 日結婚」等不實事項，並據以核發
    陳昌勤中華民國旅行證，足生損害於境管局，對入出境人士
    有效管理正確性，因認被告此部分行為，另涉犯刑法第214
    條使公務員登載不實文書罪嫌云云。惟刑法第214 條所謂使
    公務員登載不實事項於公文書罪，須一經他人之聲明或申報
    ，公務員即有登載之義務，並依其所為之聲明或申報予以登
    載，而屬不實之事項者，始足構成，若其所為聲明或申報，
    公務員尚須為實質之審查，以判斷其真實與否，始得為一定
    之記載者，即非本罪所稱之使公務員登載不實（最高法院73
    年臺上字第1710號判例參照）。查臺灣地區與大陸地區人民
    關係條例第15條第1 款所指之「使大陸地區人民非法進入臺
    灣地區」，依同法第10條第1 項規定，係指大陸地區人民非
    經主管機關許可，不得進入臺灣地區而言（最高法院84年臺
    上字第1601號判決意旨參照），主管機關內政部亦據該條例
    第10條訂定大陸地區人民進入臺灣地區許可辦法以資規範。
    依被告於92年12月18日前往境管局申請旅行證當時有效施行
    之該辦法第13條、第14條、第15條所定，欲申請進入臺灣地
    區者須備齊一定之證件，且對大陸地區人民申請入境之資格
    條件、申請入境目的、檢具文件及驗證程序、受理核轉機構
    、保證人資格及對保程序、不予准許事由及人數限制、入境
    停留期間及延長次數、入境時及入境後應遵守事項等均有嚴
    格規範；參以同辦法第17條規定，有該條所定事由者，主管
    機關得不予許可，顯示主管機關就大陸地區人民申請進入臺
    灣地區申請入境事由是否屬實之應為實質審查，以判斷其真
    實與否，並非一經申請即有登載之義務並據以許可，縱主管
    機關疏於審查，致使朦混通過，准許入境，參照前述說明，
    仍與刑法第214 條使公務員登載不實罪之構成要件不符，自
    不成立該罪，惟公訴人既認此部分與前述論罪部分，有牽連
    犯之裁判上一罪關係，爰不另為無罪之諭知。
據上論斷，應依刑事訴訟法第369 條第1 項前段、第364 條、第
273 條之1 第1 項、第299 條第1 項前段，臺灣地區與大陸地區
人民關係條例第79條第1 項，刑法第2 條第1 項前段、第11條前
段、第216 條、第214 條、第74條第1 項第1 款、第2 項第5 款
、第93條第1 項第2 款，修正前刑法第28條、第55條後段，刑法
施行法第1 條之1 ，中華民國九十六年罪犯減刑條例第2 條第1
項第3 款、第7 條，判決如主文。
本案經檢察官王登榮到庭執行職務。
中    華    民    國    99    年    1     月    6     日
            刑事第七庭    審判長法  官  莊飛宗
                                法  官  陳明富
                                法  官  蔡廣昇
以上正本證明與原本無異。
如不服本判決應於收受本判決後10日內向本院提出上訴書狀，其
未敘述上訴理由者，並得於提起上訴後10日內向本院補提理由書
狀（均須按他造當事人之人數附繕本）「切勿逕送上級法院」。
中    華    民    國    99    年    1     月    6     日
                                書記官  黃英彥
附錄本件判決論罪科刑法條：
臺灣地區與大陸地區人民關係條例第15條
下列行為不得為之：
一、使大陸地區人民非法進入臺灣地區。
二、明知臺灣地區人民未經許可，而招攬使之進入大陸地區。
三、使大陸地區人民在臺灣地區從事未經許可或與許可目的不符
    之活動。
四、僱用或留用大陸地區人民在臺灣地區從事未經許可或與許可
    範圍不符之工作。
五、居間介紹他人為前款之行為。
臺灣地區與大陸地區人民關係條例第79條
違反第15條第1 款規定者，處1 年以上7 年以下有期徒刑，得併
科新臺幣1 百萬元以下罰金。
意圖營利而犯前項之罪者，處3 年以上10年以下有期徒刑，得併
科新臺幣5 百萬元以下罰金。
前二項之首謀者，處5 年以上有期徒刑，得併科新臺幣1 千萬元
以下罰金。
前三項之未遂犯罰之。
中華民國船舶、航空器或其他運輸工具所有人、營運人或船長、
機長、其他運輸工具駕駛人違反15條第1 款規定者，主管機關得
處該中華民國船舶、航空器或其他運輸工具一定期間之停航，或
廢止其有關證照，並得停止或廢止該船長、機長或駕駛人之職業
證照或資格。
中華民國船舶、航空器或其他運輸工具所有人，有第1 項至第4
項之行為或因其故意、重大過失致使第三人以其船舶、航空器或
其他運輸工具從事第1 項至第4 項之行為，且該行為係以運送大
陸地區人民非法進入臺灣地區為主要目的者，主管機關得沒入該
船舶、航空器或其他運輸工具。所有人明知該船舶、航空器或其
他運輸工具得沒入，為規避沒入之裁處而取得所有權者，亦同。
前項情形，如該船舶、航空器或其他運輸工具無相關主管機關得
予沒入時，得由查獲機關沒入之。
中華民國刑法第216 條
（行使偽造變造或登載不實之文書罪）
行使第210 條至第215 條之文書者，依偽造、變造文書或登載不
實事項或使登載不實事項之規定處斷。
中華民國刑法第214條
（使公務員登載不實罪）
明知為不實之事項，而使公務員登載於職務上所掌之公文書，足
以生損害於公眾或他人者，處3 年以下有期徒刑、拘役或5 百元
以下罰金。

司法院資訊處製作；財團法人民間司法改革基金會備份。
